臺灣高等法院刑事判決
111年度上更一字第57號
上  訴  人  
即  被  告  鄭賜儒



選任辯護人  蔡尚樺律師
上列上訴人即被告因毒品危害防制條例案件，不服臺灣新竹地方
法院109年度訴字第473號，中華民國109年9月16日第一審判決（
起訴案號：臺灣新竹地方檢察署109年度偵字第4869、5051號）
，提起上訴，本院判決後，經最高法院發回更審，本院判決如下
：
    主  文
原判決關於其附表編號1部分撤銷。
鄭賜儒幫助施用第二級毒品，處有期徒刑陸月，如易科罰金，以
新臺幣壹仟元折算壹日。
    犯罪事實
一、鄭賜儒知悉甲基安非他命係毒品危害防制條例第4條第2項第
    2款列管之第二級毒品，不得施用，於民國109年1月31日下
    午4、5時許，得知吳梓豪缺用金錢購買毒品，又無聯繫工具
    ，竟基於幫助施用第二級毒品甲基安非他命之犯意，在新竹
    縣新豐鄉新庄子公園，收受吳梓豪交付之行動電源1個，依
    吳梓豪委託變賣換取現金新臺幣（下同）4000元，並代為洽
    購甲基安非他命0.4公克，託由尚全瑞（未據起訴）於同日
    晚間6時43分許前往新庄子公園交付吳梓豪，以此方式，幫
    助吳梓豪施用甲基安非他命。
二、案經新竹縣政府警察局新湖分局報請臺灣新竹地方檢察署檢
    察官偵查起訴。
　　理  由
壹、程序部分：
一、本院審理範圍：
    本件被告鄭賜儒被訴販賣第一級毒品二罪（起訴書附表編號
    1、2）、販賣第二級毒品四罪（起訴書附表編號3至6），經
    原審為有罪之判決，被告不服提起上訴，本院以110年度上
    訴字第44號判決將販賣第一級毒品及定執行刑部分撤銷，就
    起訴書附表編號1部分改判販賣第二級毒品罪，編號2部分改
    判無罪，其他上訴駁回，檢察官、被告均提起上訴，由最高
    法院以111年度台上字第1421號判決將起訴書附表編號1即原
    判決附表編號1部分撤銷發回本院，其他上訴駁回而確定，
    是本院應以起訴書附表編號1即原判決附表編號1部分為審理
    範圍，合先指明。
二、證據能力：
　　本案認定犯罪事實所引用之證據，皆無證據證明係公務員違
    背法定程序所取得。又檢察官、被告及辯護人於本院準備程
    序及審理時均同意作為證據（本院卷第115至118、143至146
    頁），本院審酌該等證據製作時之情況，尚無顯不可信與不
    得作為證據之情形，亦無違法不當之瑕疵，且與待證事實具
    有關聯性，認為以之作為證據應屬適當，依刑事訴訟法第15
    8條之4反面解釋及第159條之5規定，認均有證據能力。
貳、實體部分：
一、認定犯罪事實之證據及理由：
　  訊據被告矢口否認有何幫助施用第二級毒品犯行，辯稱：我
    幫吳梓豪拿行動電源換現金回來後，才知道吳梓豪是要買毒
    品，他當時已經與尚全瑞在一起，吳梓豪究係向何人、如何
    購買毒品，我都不知道云云。經查：
　㈠被告於109年1月31日下午4、5時許，在新庄子公園收受吳梓
    豪交付行動電源1個，依吳梓豪委託變賣換取現金4000元，
    且吳梓豪於同日晚間6時43分許，在新庄子公園向尚全瑞取
    得甲基安非他命0.4公克後，被告即透過尚全瑞所持門號000
    0000000號行動電話，向吳梓豪請求分取若干毒品之事實，
    業據被告於本院準備程序供述在卷（本院卷第114、115、11
    9頁），核與證人吳梓豪於警詢、偵查及本院前審審理時具
    結證述之情節大致相符（臺灣新竹地方檢察署108年度他字
    第3702號偵查卷宗【下稱他卷】第128頁反面至129頁、125
    頁正反面、本院前審卷第329至339頁），復經新竹縣政府警
    察局新湖分局對被告持用門號0000000000號行動電話執行通
    訊監察，製有附表所示通訊監察譯文附卷可資佐證（臺灣新
    竹地方檢察署109年度偵字第5051號偵查卷宗第25頁正反面
    、他卷第59頁）。而吳梓豪於109年2月5日為警查獲，扣得
    甲基安非他命殘渣袋1個，經採集尿液送驗，於安非他命、
    甲基安非他命代謝物呈陽性反應，亦有新竹縣政府警察局新
    湖分局扣押筆錄、扣押物品目錄表、台灣尖端先進生技醫藥
    股份有限公司濫用藥物檢驗報告在卷足稽（臺灣新竹地方檢
    察署109年度毒偵字第733號偵查卷宗【下稱733偵卷】第12
    至14、22頁）。上開事實，首堪認定。
　㈡被告雖否認有何幫助施用第二級毒品犯行，而以前揭情詞置
    辯。然查：
　⒈被告於警詢時坦承：109年1月31日這次是吳梓豪拿無線充電
    設備給我，我去跟人家換現金，順便去買安非他命等語（他
    卷第139頁），於檢察官訊問時仍稱：附表所示通聯之前，
    吳梓豪先在新庄子公園拿電源給我，問我有沒有辦法換一些
    二級毒品，我就去找「百峰」拿毒品，吳梓豪有施用海洛因
    、甲基安非他命，但這次拿的不可能是海洛因，因為海洛因
    0.4公克要價1萬元等語（他卷第160頁），就其代吳梓豪將
    行動電源變現換取甲基安非他命之事實，前後陳述一致。且
    證人吳梓豪於警詢、檢察官訊問時具結證稱：109年1月31日
    我拜託被告去幫我買毒品，因為當時我使用的0000000000號
    行動電話被偷走了，我沒有手機可以用，就拿價值約4000元
    的行動電源請被告幫我變賣，用賣得的錢幫我買毒品，後來
    是尚全瑞在當天晚上6點多到新庄子公園拿0.4公克的毒品給
    我，當時被告還有打尚全瑞的電話找我等語（他卷第125頁
    正反面、第128頁反面至129頁），於本院前審審理時復具結
    證稱：109年1月31日我拿行動電源給被告，問他可不可以幫
    我換甲基安非他命，被告說他會想辦法，我不知道被告要去
    找誰拿，我的意思就是請被告幫我買，所以才把行動電源交
    給他，他找誰也不重要，反正會給我毒品就好了，過了1至2
    小時後，是尚全瑞到新庄子公園拿價值4000元的甲基安非他
    命給我，然後被告就打尚全瑞的手機叫我接，說他只能弄到
    這些，還要我留一點請他吃等語（本院前審卷第329至339頁
    ）。證人尚全瑞於本院前審審理時亦證稱：我與被告是之前
    服刑時認識，出監後還有聯絡，有時我從臺中上來會去找被
    告，109年1月31日我去找被告，有看到吳梓豪拿一些類似電
    源的東西給被告變賣，要換成海洛因或安非他命，被告就去
    湖口一個賭博的地方問，我在外面等，當天稍晚我有見到吳
    梓豪等語（本院前審卷第343至345頁）。被告前開不利於己
    之任意性自白，與證人吳梓豪、尚全瑞證述情節殊無二致，
    並有附表所示通訊監察譯文存卷為憑，堪認與事實相符。
　⒉被告於本院審理時雖翻異前詞，否認犯行，然所辯：我幫吳
    梓豪拿行動電源換現金回來之後，才知道吳梓豪是要買毒品
    ，他當時已經與尚全瑞在一起，後來吳梓豪是向何人、如何
    購買毒品，我都不知道云云，與證人吳梓豪、尚全瑞前開證
    述扞格不入，且被告代為將行動電源變現後，於109年1月31
    日晚間6時43分許致電尚全瑞，不待說明原委，直接詢問：
    「用好了嗎」，經尚全瑞為肯定答覆後，緊接要求在旁之吳
    梓豪接聽電話，告知：「我盡量跟人家換現金，就只用到這
    樣子，我跟你講要留一些請我啊，不要屁股拍一拍就走」（
    他卷第59頁），顯見吳梓豪當日取得之甲基安非他命確係被
    告洽購而來，被告始有「我盡量……就只有用到這樣子」之說
    ，強調個人業已盡力而有貢獻，為此要求分取吳梓豪該次購
    得之甲基安非他命，時序脈絡、對話邏輯前後連貫，可見吳
    梓豪於109年1月31日向尚全瑞取得之甲基安非他命，確係被
    告持其行動電源變價代購而得。被告前開所辯，無非臨訟卸
    責，不足採信。
　㈢又證人吳梓豪於警詢、檢察官訊問時雖證述其於109年1月31
    日購得之毒品為海洛因（他卷第125頁反面、129頁），然證
    人吳梓豪就此部分於本院前審審理時具結證稱：109年1月31
    日我拿行動電源請被告幫我變現購買的毒品確定是甲基安非
    他命，被告後來打尚全瑞的手機找我，要我分他吃的也是甲
    基安非他命，因為4000元不可能買到海洛因0.4公克，海洛
    因價格沒有這麼低，當天尚全瑞拿給我的是甲基安非他命，
    但是我有與尚全瑞一起施用海洛因，該次我被查獲時，驗尿
    結果海洛因、甲基安非他命都有，警察問我毒品怎麼來的，
    我才會講成海洛因等語（本院前審卷第333、334、337、338
    頁），與被告於警詢之初供稱：吳梓豪拿無線充電設備給我
    ，我去跟人家換現金順便買第二級毒品安非他命等情一致（
    他卷第139頁），佐以吳梓豪於109年2月5日為警查獲施用毒
    品案件時即供稱：我施用的安非他命是我用偷來的行動電源
    換的，是「阿瑞」拿毒品給我，我只知道他的行動電話是00
    00000000等語（733偵卷第6、7頁），可見吳梓豪於109年1
    月31日確係委託被告代購甲基安非他命而非海洛因。
　㈣從而，被告於109年1月31日持吳梓豪之行動電源變現4000元
    ，以之代購甲基安非他命0.4公克，由尚全瑞交付吳梓豪，
    供吳梓豪施用之事實，至臻灼然。綜上，本案事證明確，被
    告犯行堪予認定，應依法論科。
二、論罪：
　㈠核被告所為，係犯刑法第30條第1項前段、毒品危害防制條例
    第10條第2項之幫助施用第二級毒品罪。
　㈡檢察官就此部分認被告所為係犯修正前毒品危害防制條例第4
    條第1項之販賣第一級毒品罪。惟按毒品交易時間地點之約
    定、金額數量之接洽磋商，及毒品之交付暨收取價金，均係
    構成販賣毒品罪之重要核心內容。而所謂合資、代購或調貨
    行為是否構成販賣，自應視被告在買賣毒品過程中之交易行
    為特徵而定，即其究係立於賣方之立場，向上游取得貨源後
    以己力為出售之交易，抑或立於買方立場代為聯繫購買，加
    以判斷（最高法院110年度台上字第5628號判決意旨參照）
    。依被告於警詢、偵查中之供述，及證人吳梓豪、尚全瑞前
    開一致證述，被告於109年1月31日係受吳梓豪委託代為將行
    動電源變現換購甲基安非他命，與附表所示通訊監察譯文相
    互對照以觀，被告於吳梓豪取得該次交易之毒品後，始向尚
    全瑞、吳梓豪確認收訖，要求吳梓豪顧念其貢獻分享毒品，
    倘被告於本次交易為賣方立場，而有營利意圖，理應先將所
    欲賺取之量差扣除，再由尚全瑞將剩餘毒品交付吳梓豪為是
    ，由此益徵被告主觀上並無營利意圖，僅係代為籌措現金、
    洽購毒品，便利、助益吳梓豪施用，應僅該當幫助施用第二
    級毒品罪。檢察官認應論以販賣第一級毒品罪，尚有未恰，
    然其基本社會事實同一，復經告知罪名與權利（本院卷第11
    3、141頁），爰變更起訴法條適用之。
  ㈢被告以幫助犯罪之意思，參與構成要件以外之行為，為幫助
    犯，依刑法第30條第2項規定，減輕其刑。
　㈣被告於本案供述其毒品來源盧百峰、盧俊孟、賴清富等，均
    未因而查獲，有新竹縣政府警察局新湖分局110年7月21日竹
    縣湖警偵字第1103005747號函暨職務報告、本院公務電話紀
    錄可參（本院前審卷第275至277、573頁），自無毒品危害
    防制條例第17條第1項規定之適用。
　㈤至犯罪之情狀顯可憫恕，認科以最低度刑仍嫌過重者，得酌
    量減輕其刑，刑法第59條定有明文。考其立法意旨，科刑時
    原即應依同法第57條規定審酌一切情狀，尤應注意該條各款
    所列事項，以為量刑標準。刑法第59條所謂「犯罪之情狀顯
    可憫恕」，自係指裁判者審酌第57條各款所列事項以及其他
    一切與犯罪有關之情狀之結果，認其犯罪足堪憫恕者而言（
    即犯罪另有其特殊之原因與環境等等），即必於審酌一切之
    犯罪情狀，在客觀上顯然足以引起一般同情，認為縱予宣告
    法定最低刑度猶嫌過重者，始有其適用（最高法院45年台上
    字第1165號、51年台上字第899號判例意旨參照）。經查，
    甲基安非他命具有高度成癮性，向為國法所厲禁，被告於吳
    梓豪資金短絀、欠缺聯繫工具之際，代為籌措現金洽購毒品
    ，事後更藉此邀功要求分取，助長毒品之流通與氾濫，客觀
    上並無任何足以引起一般人同情、顯可憫恕之處，且其所犯
    罪名為3年以下有期徒刑之罪，依其情節，當無情輕法重之
    虞，自無刑法第59條規定之適用餘地。　
三、撤銷原判決之理由及科刑審酌事由：
  ㈠原審就此部分以被告販賣第一級毒品，事證明確，而予論罪
    科刑，固非無見。惟被告此部分犯行應僅該當幫助施用第二
    級毒品罪，業經本院論述如前，原審未察，遽以販賣第一級
    毒品之罪名論科，即有未合。被告就此部分提起上訴，指摘
    原審判決不當，為有理由，應由本院將原判決關於其附表編
    號1之販賣第一級毒品部分予以撤銷改判。
  ㈡爰以行為人之責任為基礎，審酌被告明知甲基安非他命具有
    高度成癮性，危害國人身心健康甚鉅，檢警機關莫不嚴加查
    緝，仍受吳梓豪委託代為籌措現金、洽購甲基安非他命，促
    成毒品之交易、流通，對社會治安造成相當之危害，守法觀
    念欠缺，行為偏差，應予非難，兼衡被告之素行，高職肄業
    之智識程度（本院前審卷第88-5頁），其犯罪之動機、目的
    、手段，代購毒品之數量、價值、所肇危害程度，及於本院
    審理時自承之工作所得、經濟能力，扶養親屬之家庭生活狀
    況（本院卷第149頁），暨被告犯罪後之態度等一切情狀，
    量處如主文第二項所示之刑，並諭知易科罰金之折算標準，
    資為懲儆。又被告受吳梓豪委託變賣行動電源換購毒品，而
    犯幫助施用第二級毒品罪，於本案並無證據證明獲有對價而
    有犯罪所得，無從予以宣告沒收、追徵，附此敘明。
據上論斷，應依刑事訴訟法第369條第1項前段、第364條、第299
 條第1項前段、第300條，毒品危害防制條例第10條第2項，刑法
第11條前段、第30條、第41條第1項前段，判決如主文。
本案經檢察官張凱絜提起公訴，由檢察官陳玉華到庭執行職務。
中　　華　　民　　國　　111 　年　　6 　　月　　29　　日
                  刑事第三庭    審判長法  官  張惠立
                                      法  官  劉兆菊
                                      法  官  廖怡貞
以上正本證明與原本無異。
檢察官如不服本判決，應於收受送達後20日內向本院提出上訴書
狀，其未敘述上訴之理由者並得於提起上訴後20日內向本院補提
理由書（均須按他造當事人之人數附繕本）「切勿逕送上級法院
」。
被告不得上訴。
                                      書記官  劉芷含
中　　華　　民　　國　　111 　年　　6 　　月　　29　　日

附錄本案論罪科刑法條全文：　　
毒品危害防制條例第10條
施用第一級毒品者，處6月以上5年以下有期徒刑。
施用第二級毒品者，處3年以下有期徒刑。
　　
附表：　　
時間 監察對象（0000000000） 通話方向 通聯對象（0000000000） 通話內容 卷頁 109年1月31日18：43：30 A：鄭賜儒 → B：尚全瑞 C：吳梓豪（東環）  B：喂。 A：用好了嗎？ B：好啦，在公園這。 A：東環呢？ B：他在我旁邊。 A：叫他聽一下。 C：喂。 A：我盡量跟人家換現金，就只用到這樣子，我跟你講要留一些請我啊，不要屁股拍一拍就走。 C：好好。 他卷第59頁